【裁判字號】    92,重訴,292
【裁判日期】    950915
【裁判案由】    損害賠償
【裁判全文】
臺灣士林地方法院民事判決          92年度重訴字第292號
原      告  財團法人振興復健醫學中心
法定代理人  巳○○○
訴訟代理人  古嘉諄律師
            江如蓉律師
複代理人    王雪娟律師
被      告  子○○
            天○○
            丁○○
訴訟代理人  蘇千晃律師
            柯金柱律師
複代理人    廖姵涵律師
            周珮琦律師
被      告  戌○○
            亥○○
                      現在台灣台中女子監獄執行中
            午○○
            寅○○
            丙○○
            己○○
            辰○○
            辛○○
            甲○○
            台北國際商業銀行股份有限公司
法定代理人  乙○○
訴訟代理人  葉柳君律師
            陳信瑩律師
複代理人    陳志雄律師
受告知人    新光產物保險股份有限公司
法定代理人  吳東賢
上列當事人間侵權行為損害賠償事件，本院於民國95年8 月17日
辯論終結，判決如下：
    主      文
被告亥○○應給付原告新台幣貳億零壹萬柒仟壹佰零伍元，及新
台幣貳億元部分，自民國八十八年十二月二日起至清償日止，按
年息百分之五計算之利息，其中新台幣壹億陸仟零壹萬柒仟壹佰
零伍元，及新台幣壹億陸仟萬元自民國八十八年十二月二日起至
清償日止，按年息百分之五計算之利息部分，被告子○○、午○○、天○○、戌○○、丙○○、丁○○、辰○○應連帶給付原告
。
被告己○○應給付原告新台幣貳億零壹萬柒仟壹佰零伍元，及其
中新台幣貳億元部分，自民國八十八年十二月二日起至清償日止
，按年息百分之五計算之利息。
被告寅○○應給付原告新台幣參仟零伍拾壹萬柒仟壹佰零伍元，
及其中新台幣參仟零伍拾萬元部分，自民國八十八年十二月二日
起至清償日止，按年息百分之五計算之利息。
被告辛○○應給付原告新台幣伍仟陸佰零壹萬柒仟壹佰零伍元，
及其中新台幣伍仟陸佰萬元部分，自民國八十八年十二月二日起
至清償日止，按年息百分之五計算之利息。
本判決第一項至第四項，如其中一項被告已為給付，他項被告於
其給付範圍內免給付之義務。
原告其餘之訴駁回。
訴訟費用由被告亥○○、子○○、午○○、天○○、戌○○、丙○○、丁○○、辰○○連帶負擔百分之九十，由被告己○○負擔
百分之七，由被告寅○○、辛○○各負擔百分之一，餘由原告負
擔。
本判決第一項至第四項，於原告以新台幣陸仟陸佰柒拾萬元為被
告亥○○、子○○、午○○、天○○、戌○○、丙○○、丁○○
、辰○○、己○○、寅○○、辛○○供擔保後，得假執行。但如
被告戌○○、丁○○、辰○○各以新台幣壹億陸仟零壹萬伍仟柒
佰柒拾貳元為原告預供擔保，得免為假執行。
原告其餘假執行之聲請駁回。
    事實及理由
一、被告子○○、亥○○、午○○、丙○○、己○○、辰○○、
    辛○○及甲○○均未於最後言詞辯論期日到場，核無民事訴
    訟法第386 條各款所列情形，爰依原告之聲請，由其一造辯
    論而為判決
二、按訴狀送達後，原告不得將原訴變更或追加他訴。但被告同
    意、請求之基礎事實同一及擴張或減縮應受判決事項之聲明
    者，不在此限。又被告於訴之變更或追加無異議，而為本案
    之言詞辯論者，視為同意變更或追加，民事訴訟法第255 條
    第1 項第1 款、第2 款、第3 款及第2 項分別定有明文。本
    件原告於訴訟程序進行中，追加甲○○、台北國際商業銀行
    股份有限公司（以下稱台北商銀）為被告而請求給付，另就
    原告請求自民國87年12月29日起算之利息部分，減縮為請求
    自同年月31日起算，核其所為要屬訴之追加及減縮應受判決
    事項之聲明，而其追加部分主張基礎事實與原訴同一，且被
    告亦未抗辯而為本案言詞辯論，揆之前揭規定，自應准許之
    。
三、原告起訴主張：子○○、午○○與訴外人徐永郎，以訴外人
    寶智機械工程股份有限公司（以下稱寶智公司，現在登記負
    責人為寅○○）承攬焚化爐工程需向銀行貸款周轉為由，宣
    稱欲尋找金主，而謊稱金主如將資金定期存款存入臺灣銀行
    中崙分行（以下稱臺灣銀行）帳戶，供訴外人智寶公司驗資
    ，即可取得優惠利潤及佣金等詞，告知被告丁○○、天○○
    、戌○○及訴外人應光耀，丁○○等為圖不法之高額佣金，
    與子○○等人即共同基於不法所有之詐欺犯意聯絡，意圖詐
    騙資金朋分，嗣丁○○等覓得應光耀胞姐、任職原告醫院會
    計主任之被告亥○○，而亥○○亦意圖為自己不法之利益而
    同意該筆交易，旋於87年12月24日，透過訴外人即原告醫院
    出納股長許清森，向訴外人台新商業銀行股份有限公司天母
    分行（以下稱台新銀行）經理邱誠美表示欲自原告帳戶動支
    新台幣（以下同）2 億元開立以台新銀行為發票人、臺灣銀
    行為付款人之支票（以下稱台支），旋於金額各為1 億元之
    台支2 紙（以下稱系爭台支）開妥後，由亥○○與許清森持
    往臺灣銀行中崙分行（以下稱臺灣銀行）辦理開戶、定存事
    宜，子○○並介紹自稱為該銀行襄理之被告丙○○予亥○○
    認識，嗣則藉故稱未辦妥定存事宜，將支票、印章等物交還
    亥○○，另向臺灣銀行為小額存款，取得定期存款單後，由
    丙○○與徐永郎共同偽造「臺灣銀行中崙分行」戳記及該銀
    行副理即訴外人陳永嘉印章蓋用，而偽造金額為2 億元、期
    間自同年月24日起為期3 個月之臺灣銀行定期存款單，另再
    偽造陳永嘉署名而偽造收據1 紙，進而於同年月29日由子○○、丙○○持上述偽造之定期存款單、收據往交付亥○○，
    亥○○遂相信渠等所稱，亦將系爭台支交付丙○○以辦理定
    期存款事宜，子○○等因此順利詐得系爭台支，即委由被告
    辰○○提示，辰○○明知該台支來歷不明，子○○不似有此
    鉅額支票之人，猶於同年月30日至臺灣銀行營業部開設存款
    帳戶後，將系爭台支存入，然因該行行員即訴外人楊麗華、
    廖榮祥發覺有異，要求辰○○直接赴臺灣銀行辦理，而退回
    支票，並將票號輸入電腦予以圈存，另向洗錢防治中心通報
    ，楊麗華於查證過程中，復曾以電話告知亥○○上情，然亥
    ○○竟違背其職務，僅告以：支票不要存入，只需退回執票
    人即可等語，並未要求止付。俟子○○於翌日，將系爭台支
    再另委由被告己○○及訴外人余國星提示交換，己○○等2
    人亦明知該等支票來歷不明，子○○不似有此鉅額支票之人
    ，猶受子○○之託，持票前往台北商銀所屬樟樹分行（以下
    稱樟樹分行）提示，該分行人員即向台新銀行查詢，復經邱
    誠美告知亥○○，惟亥○○雖連續接獲銀行積極告知此等個
    人提示系爭台支之情事，明知已違反以定期存款增加智寶公
    司額度之約定，仍意圖損害原告之利益，僅向銀行承辦人員
    表示知情後，未進一步要求止付、回存，致臺灣銀行無法不
    支付票款而予兌現，終由己○○提示兌現，並遭子○○、天
    ○○、丁○○、戌○○、午○○、寅○○、丙○○、己○○
    、辰○○、辛○○及徐永郎等人基於洗錢犯意，分別以現金
    及小額銀行支票分別提領朋分，渠等所為不法侵權行為，業
    經鈞院88年度訴字第622 號刑事判決（以下稱622 號判決）
    理由認定無誤，茲予引用。而甲○○於上開事發時，任職樟
    樹分行經理，其明知系爭台支原為原告所有，其上復有兌現
    失敗戳記，距離發票日又已相隔7 日，有可能涉及洗錢，而
    該等台支如經存入私人帳戶提示，因票據交換須待翌日，即
    迄至第3 日方得領現，且是時適逢87年12月31日，隔日起為
    連續3 日休假，當時復已為下午時分，最快需至88年1 月5
    日方可兌現領款，期間並曾經有訴外人即臺灣銀行襄理陳俊
    雄2 次去電樟樹分行，要求行員轉告甲○○注意，詎甲○○
    未加查證，甚而主動提議將系爭台支存入台北商銀設在臺灣
    銀行營業部之帳戶，再由台北商銀總行撥款至樟樹分行帳戶
    內，即以同業轉帳方式，使票款得於當日下午提領，並指派
    所屬行員訴外郭華山協同己○○胞弟即訴外人林文瑞前往臺
    灣銀行營業部，由郭華山以樟樹分行名義背書後，將系爭台
    支存入台北商銀總行開設之帳戶，成為同業資金調度，使該
    等已經遭圈存，本需經臺灣銀行主管裁示方可領取之台支，
    因此獲臺灣銀行同意兌領票款，子○○等人遂以此方式掩護
    、隱匿不法所得，致原告受有財產上損害，而甲○○更繼而
    責命行員郭華山、黃忠正、黃如嵐及張慶裕等人，依據己○○等所填載取款條記載金額，以樟樹分行為發票人及付款人
    、己○○為受款人，簽發發票日均為當日、合計金額達166,
    000,000 元之支票59紙（以下稱己○○支票），及現金800
    萬元交付子○○，餘款則除己○○帳戶內留存300 萬元外，
    另由己○○轉帳支出各2,200 萬元、100 萬元，甲○○並向
    子○○表示已將該票款洗過2 次，要求給付8 ％之利潤，且
    收受己○○交付10萬元之款項，此亦經鈞院622 號判決及89
    年度訴字第572 號刑事判決（以下稱572 號判決）認定屬實
    ，堪認甲○○明知子○○等人有疑似洗錢犯行，卻又積極加
    以協助快速兌領及幫助兌換為小額支票，並要求行員加班協
    助子○○及購買容裝現金及支票使用攜袋供使用，為參與詐
    欺取財行為之一部，且違反洗錢防制法，遲至88年1 月6 日
    始向總行通報洗錢，按其資歷，實屬具備明知或預見洗錢犯
    行之發生而容任或幫助、促使其發生之故意，縱無故意，亦
    屬重大過失，並屬違反洗錢防制法之保護他人法律。是甲○○確有與子○○等人共同不法侵害原告權利之事實，其因此
    致原告受有2 億元之損害，即應連帶給付損害賠償，而台北
    商銀為甲○○之僱用人，亦應同負連帶賠償責任，並自原告
    受損害之87年12月31日起，按法定利率計付利息。為此，依
    據民法第184 條、第185 條及第188 條、第213 條第1 項、
    第2 項規定，訴請被告連帶給付等語，並聲明求為判決：(一)
    被告應連帶給付原告2 億元，及自87年12月31日起至清償日
    止，按年息5 ％計算之利息。(二)原告願供擔保，請准宣告假
    執行。至原告原另訴請訴外人未○○○、酉○○○、區鄭瓊
    熙、癸○○、申○○、庚○○、戊○○、丑○○、地○○○
    、卯○○○、壬○○○給付部分，除酉○○○業與原告為訴
    訟上和解外，餘均經本院裁定駁回確定，是不在本件審斷之
    列，應予敘明。
四、本件被告除子○○、己○○經合法通知，惟均未到庭陳述，
    亦未提出書狀為何聲明或答辯外，其餘被告各陳述答辯及聲
    明如下：
  (一)亥○○以：伊為遭騙之被害人，因此受有很大的傷害，對於
    造成原告之損害，不會逃避責任，一開始時係因認為事情可
    以挽回，方配合其他人之說詞，且伊曾於受銀行通知時表示
    止付，實際上是因為銀行勾結所以才發生此事。況相關款項
    由何人領取亦經查明，伊並未受有任何利益，故對原告不負
    賠償責任等語置辯，並聲明求為判決：駁回原告之訴。
  (二)天○○以：本件係因經丁○○介紹，由子○○、午○○宣稱
    寶智公司承攬焚化爐工程，需要定存資金證明，遂邀約丁○○、戌○○見面，約定按銀行程序洽談辦理定存事宜，且原
    擬簽訂備忘錄，因子○○推託作罷，並稱可由丁○○代表寶
    智公司負責接洽，丁○○則稱寶智公司董事長有相當資力支
    付佣金，因此信賴為真。嗣經戌○○告知有私人資金2 億元
    ，但須200 萬元利息補貼，事經訴外人張克南同意墊付，但
    84年12月24日並未完成定存，而由金主將錢取回。之後經與
    丁○○聯繫，確認已直接與金主接洽，直至同年月31日，丁○○告知事已辦妥，丁○○交付現金100 萬元及500 萬元支
    票1 紙、100 萬元支票5 紙，即簽發收據交付丁○○，並因
    此分得250 萬元，迄於88年1 月7 日，丁○○復另交付7 日
    後之利潤1,400 萬元支票1 紙，但要求返還200 萬元，惟至
    同年月14日，丁○○另提出500 萬元支票1 紙，要求交付50
    0 萬元台支2 紙，丁○○旋再於同年月21日返還500 萬元台
    支1 紙，是乃向丁○○收取應得之仲介費，並有簽發收據交
    付，故屬正當所得，自87年12月25日後所發生之其餘諸事，
    均不知情，與應光耀、鄭光達、亥○○於事發前從未曾見面
    ，詐騙過程亦不在場，取得之金錢亦是正常運用分別還錢給
    大眾銀行、宋永源。至於編造「鄒錦章」之不存在之人，則
    係因應光耀要求，不得已方予配合。至亥○○雖稱遭騙，然
    依其專業顯屬卸責之詞，而丁○○所陳有17％之佣金一事，
    事前亦不知情，丁○○所交付之支票亦僅4 紙，並非所稱之
    15紙，是對原告自不負賠償責任，不能認為所有拿到錢的人
    均需負責，而應審酌有無因果關係等語置辯，並聲明求為判
    決：原告之訴駁回。
  (三)戌○○以：伊原與天○○相識，後來認識鄭光達，所有消息
    均自天○○而來，遂找鄭光達想設法，鄭光達再找應光耀，
    應光耀另找亥○○，即僅扮演資金仲介者之角色，在與亥○○接洽過程中，特別交代務必按銀行櫃檯程序辦理，定期存
    款單一定要記名為原告，以保障金主權利，當已善盡告知義
    務。而於87年12月24日僅在台灣銀行大廳，介紹亥○○與子
    ○○認識，並注意有無按正常程序辦理，未接觸任何開戶資
    料，即未參與定存作業及詐騙之事，嗣因當日未能辦妥定期
    存款，且亥○○已直接與子○○等接洽，本以為佣金可能落
    空而不滿，詎其後天○○告以可得佣金，戌○○亦甚感驚訝
    ，經確認無誤後方才放心收受，而本件丁○○原約定佣金為
    16％，嗣再增加1 ％，即戌○○300 萬元、鄭光達200 萬元
    、應光耀100 萬元，後來丁○○交付1,100 萬元，由天○○
    立下收據，戌○○自天○○處取得600 萬元後，除先交付鄭
    光達各20萬元、30萬元外，其餘鄭光達應得之150 萬元及應
    光耀應得之100 萬元，均商妥允另充為投資之用，戌○○所
    得佣金比率為1.5 ％，與一般資金仲介行情相當，故戌○○
    與天○○、鄭光達及應光耀等人，均同僅為資金掮客，取得
    佣金應屬正當合法，並無違法性可言，亦無明知為贓款或參
    與共謀之事實，乃因自認款項來源正當，旋即存入個人帳戶
    內，並未加以隱匿，而應光耀事後應訊訛稱50萬元為借款，
    則與事實不符。至其餘金錢流向戌○○並不清楚，佣金為17
    ％之事，亦係停止羈押出所後方才得知，否則不可能僅要求
    1.5 ％之報酬，任令天○○取得高額佣金，顯見戌○○確為
    天○○所蒙蔽，亦拒絕丁○○要求，而未編造與鄒錦章相關
    事宜應訊，堪認戌○○並無詐欺之行為云云置辯，並聲明求
    為判決：1.原告之訴駁回。2.如受不利判決，願供擔保請准
    免為假執行。
  (四)午○○以：87年間與子○○簽訂技術移轉契約，該契約是以
    寶智公司名義簽立，本件子○○交付3,500 萬元，即係依該
    契約所給付，寅○○為公司股東，長期為我處理財務，故取
    得後即交付寅○○存入其帳戶云云置辯，而聲明求為判決：
    原告之訴駁回。
  (五)丁○○以：原告引據刑事判決認定丁○○涉犯詐欺、偽造文
    書罪嫌，主張丁○○應負損害賠償責任，然刑事判決既未確
    定，依據無罪推定原則，難認丁○○有侵害原告權利，且刑
    事案件判斷無拘束民事法院之效力，故原告仍應就丁○○侵
    權行為之構成要件事實負舉證責任。縱認丁○○有過失應負
    損害賠償之責，原告亦已自徐永郎處取得580 萬元、自應光
    耀處取得24萬元及自酉○○○處取得3,434,950 元之賠償，
    合計得款9,474,950 元，應認其損害已經部分受填補而消滅
    ，且原告為亥○○之僱用人，於此亦有民法第217 條第3 項
    準用同條第1 項過失相抵之適用，應減輕或免除丁○○之賠
    償責任等語置辯，並聲明求為判決：1.原告之訴駁回。2.如
    受不利判決，願供擔保請准免為假執行。
  (六)丙○○以：係與徐永郎聯絡為他在影印的定期存款單上描寫
    ，以偽造定期存款單，這部分雖然有錯，但洗錢的事與丙○○無關，僅因徐永郎等人應允給付10萬元，才如此作，本案
    確實未參與詐欺，實際過程亦不清楚，結果反而使自己帳戶
    內原有的10萬元亦被凍結云云置辯，並聲明求為判決：原告
    之訴駁回。
  (七)辰○○以：與徐永郎為朋友關係，徐永郎看起來經濟狀況不
    差，87年12月31日前往臺灣銀行時，遇見徐永郎，並要求提
    供帳戶使用，遂持1,000 元開戶後，徐永郎即交付系爭台支
    要求辰○○存入帳戶提示，當時尚有子○○亦同在場，但因
    銀行告知該票不能領款而退回，故將支票返還徐永郎，詐欺
    之事與辰○○無關，且刑事第一審、第二審判決，雖認定辰
    ○○有罪，但未說明認定辰○○如何與徐永郎謀議，及徐永
    郎等人完成謀議後，辰○○如何與渠等再為謀議，已有未合
    。至辰○○於偵查中配合捏稱「鄒錦章」參與此事，係事發
    後受徐永郎告知，不能推認辰○○有參與謀議之事實，丙○○於刑案審理時先後陳述亦有不符，自不得據以認定辰○○
    有要求丙○○前往臺灣銀行購買定期存款單之行為，再徐永
    郎於刑案中，雖稱曾允諾辰○○提示系爭台支成功將給付1,
    000 萬元之酬勞，亦非事實，並無證據顯示徐永郎有實際支
    付之事實，自不得僅憑徐永郎供述，而不查證是否與事實相
    符，即為不利辰○○之認定云云置辯，並聲明求為判決：1.
    原告之訴駁回。2.如受不利判決，願供擔保請准免為假執行
    。
  (八)甲○○以：其為從事銀行放款業務之人，銀行實務上大額票
    據一定直接到櫃臺轉帳，所以命行員陪同至臺灣銀行去作轉
    帳兌現，係為爭取大客戶，這是常情，並非參與洗錢。況本
    件亦已依規定向洗錢防治中心報備，因此得到嘉獎，雖然銀
    行是於下午3 時30分停止營業，但仍須將當天的帳作完，並
    非特別加班幫助子○○等人，故本件僅係為銀行業績作業，
    自己根本未得利益等語置辯，並聲明求為判決：原告之訴駁
    回。
  (九)台北商銀則以：原告雖舉子○○、己○○及林文瑞等在刑事
    案件供述為證，主張甲○○有共同侵權行為，然姑不論622
    號、572 號判決認定甲○○構成犯罪，係憑據上述人等供述
    ，已違反刑事訴訟法規範，侵害甲○○訴訟法上之防禦權及
    法律正當程序保障之權利，難認有據。即以子○○等人在刑
    案先後供述以觀，亦有矛盾，本屬不能憑採。況甲○○實際
    上未收取任何報酬，亦無犯罪事實，此亦為台灣士林地方法
    院檢察署89年度偵字第3502號（以下稱3502號偵案）不起訴
    處分書所認定無誤，果甲○○參與其事而應得報酬，參照其
    他被告所得之數，當不可能僅有區區10萬元，是原告憑此主
    張，不能認為有據。再甲○○於刑事偵查中，雖稱知悉系爭
    台支為原告所開出及提議同業轉帳等語。然因票據為流通證
    券，系爭支票又無記載受款人或禁止背書轉讓，且系爭台支
    為真正，已經樟樹分行人員向台新銀行確認無誤，再從刑事
    程序中證人邱誠美、高如環、楊麗華證述可知，經迭次向亥
    ○○確認結果，亥○○均未通知應予止付，是臺灣銀行不得
    拒絕付款，己○○持以委任樟樹分行取款，無論陳俊雄曾否
    致電警告注意，樟樹分行及甲○○無權拒絕，殊不得以甲○○陳稱上情，據認其明知系爭台支來源不法，抑且甲○○事
    後已依照銀行防制洗錢注意事項，遵期彙整資料向台北商銀
    總行陳報洗錢，進而因此偵破此案並扣得7,963 萬餘元贓款
    ，使原告減少損害，甲○○更因此獲財政部金融局及法務部
    調查局表揚，自屬善盡職責，要無故意或重大過失，更無違
    反保護他人之洗錢防制法可言。至系爭支票雖於87年12月30
    日由辰○○提示時，經退回並予圈存，但其退回乃因亥○○
    當時指示臺灣銀行人員退還持票人之故，而票據雖經圈存，
    於未經止付前，發票人仍不得拒絕付款，依據洗錢防制法之
    規範，亦無得止付或拒絕交易之依據，自不得逕此推認甲○○有何故意或過失，是系爭台支兌現導致原告受害，與甲○○行為間無因果關係。再系爭台支以同業轉帳方式兌現，為
    銀行業界平常之服務，此參照陳俊雄、郭華山、黃忠正於刑
    案證述及台北商銀客戶往來紀錄可以得證，甲○○為爭取業
    績，在查證系爭台支真正無疑後，提供此項服務，不能認為
    與子○○等人有何共同掩飾之不法行為，是甲○○對原告不
    負侵權行為損害賠償責任，台北商銀雖為甲○○之僱用人，
    亦無連帶給付賠償之問題。縱認甲○○負有損害賠償責任，
    台北商銀亦已盡選任、監督之責，依據民法第188 條第1 項
    後段規定，不負有賠償責任，且原告請求金額中，應扣除已
    為刑事程序扣押之77,460,069元。又因本件損害之發生，肇
    因於原告之受僱人亥○○勾結戌○○等人所致，且於尚得阻
    止損害發生之際，未及時止付，則依民法第217 條第3項 準
    用同條第1 項規定，有過失相抵之適用，應大幅減輕或免除
    台北商銀之賠償責任。再原告於87年12月31日系爭台支兌現
    時，即明知有損害及甲○○為賠償義務人，至遲於89年間，
    甲○○遭鈞院刑事庭移送偵查時，亦已確知此情，其遲至92
    年9 月15日對甲○○及台北商銀起訴，應認其請求權時效已
    罹於消滅，原告以本件訴訟請求給付，為無理由等語置辯，
    並聲明求為判決：1.原告之訴駁回。2.如受不利判決，願供
    擔保請准免為假執行。
  (十)寅○○以：寶智公司是從事機械工程業務，我在智寶公司長
    期擔任採購、總務工作，等於是公司的股東，寶智公司仍有
    繼續營運，從事的工程包括八仙樂園的海水過濾、中油公司
    的工程等，本案的錢是午○○私人交付處理，但不知來源，
    開戶則未經午○○同意，但有經授權全權處理，錢沒有存入
    寶智公司帳戶，是因為當時公司董事長不願同意領款，錢存
    進去就很難領出來，至前往樟樹分行開戶，是因為票是由該
    行簽發，為瞭解支票是否真正，故前往該行辦理，我對本案
    全部不清楚，其他被告除午○○外亦均不相識等語置辯，而
    聲明求為判決：原告之訴駁回。
  (十一)辛○○以：伊與徐永郎是認識很久的朋友，徐永郎稱要去作
    北韓幣，等錢兌換可以拿一些錢幫助伊，因當時我剛好做生
    意失敗，遂去開設帳戶後，將存摺及印章交付徐永郎，徐永
    郎則均各以1 萬元之款項陸續借款，自己並不知已遭通緝，
    支票也不是伊存入，事因徐永郎另要求前往臺灣銀行遭逮捕
    ，方才得知帳戶內有鉅額存款，但實際上前後伊只拿到約20
    萬元，如果知道有那麼多錢，就不會只要那麼一點，伊因為
    要照顧小孩，生活很辛苦等語置辯，並聲明求為判決：原告
    之訴駁回。
五、經查：
  (一)如下事實為兩造所不爭執：
  1.亥○○原任原告醫院會計主任，應光耀為其胞弟，午○○為
    寶智公司總經理、寅○○為同公司股東，子○○為午○○之
    舊友，天○○、戌○○、鄭光達均係從事資金仲介以賺取佣
    金為業之人，丁○○與天○○、午○○與鄭光達各為舊識，
    戌○○、鄭光達、天○○等人均透過鄭光達結識應光耀，進
    而引介認識亥○○。
  2.嗣子○○、午○○及徐永郎等，以寶智公司承攬焚化爐工程
    需經業主驗資為由，對外尋求金主提供資金2 億元存入指定
    帳戶，事經丁○○聞悉告知天○○，遂與戌○○共同透過鄭
    光達、應光耀之安排，向亥○○請求以原告資金支應充為金
    主，另由丁○○向子○○表示已覓得原告可以提出資金，惟
    需支付報酬17％，並經子○○應允，惟要求需先開出金額各
    1 億元之無記名或禁止背書轉讓台支2 紙供查證之用。
  3.亥○○於87年12月24日令原告醫院出納股長許清森電話通知
    台新銀行經理邱誠美，自原告存款帳戶內出帳2 億元，並由
    台新銀行為發票人、臺灣銀行為付款人，簽發金額各1 億元
    之無記名及未禁止背書轉讓之系爭台支而動用原告資金，亥
    ○○經許清森查知轉告票號各為BE0000000 號、BE000000 0
    號後，即將之通知應光耀，應光耀、戌○○、天○○再遞行
    轉知午○○、子○○及丁○○，嗣天○○、戌○○、子○○
    、午○○、丁○○、亥○○等即約往臺灣銀行處理，亥○○
    並協同許清森前往台新銀行領取系爭台支後攜帶前往赴約，
    當場另有與徐偽稱為臺灣銀行襄理之訴外人陳伍常在場，佯
    裝代辦開設帳戶、定存事宜。嗣則藉故稱未能辦妥，請亥○○留下申設帳戶印鑑卡後，將系爭台支取回留待辦理。
  4.丙○○於87年12月28日收受辰○○交付2 萬元後，持以至臺
    灣銀行辦理2 萬元定期存款單後，在徐永郎當時住處，以徐
    永郎提供偽刻之「臺灣銀行中崙分行副理」、「臺灣銀行中
    崙分行數目章」及「陳永嘉」之印章及印妥「財團法人振興
    復健醫學中心」、「貳億元整000000000.00」、「自民國87
    年12月54日至88年3 月24日止計3 個月」、「年利率5.78％
    採固定利率計息」、「中華民國87年12月24日」等字樣之空
    白定期存款單（存單號碼為0000000 號，帳號00000000000
    號），以複寫方式描繪「陳永嘉」簽名於之該空白定期存款
    單，而偽造定期存款單1 紙。同日晚間，復由徐永郎口述內
    容，由丙○○填寫並偽簽陳永嘉姓名，而偽造收受系爭台支
    之收據1 紙。翌日則由丙○○與丁○○、子○○等人，共赴
    原告醫院停車場，將上開偽造定期存款單及收據交付亥○○
    ，亥○○則將系爭台支交付，
  5.辰○○於87年12月30日前往臺灣銀行營業部，並收受徐永郎
    、子○○交付系爭台支後，即在該行櫃檯辦理開戶手續，而
    設立帳號為000000000000號，並擬存入系爭台支，惟因櫃檯
    行員即訴外人支源長因發覺有異，遂報告該行襄理楊麗華，
    楊麗華乃與研究員廖榮祥討論後，由楊麗華電詢發票人即臺
    新銀行經理邱誠美，邱誠美即告知楊麗華系爭台支係原告所
    有，請其逕與原告接洽，邱誠美並指示台新銀行襄理高如環
    致電原告查明後，楊麗華即向支源長指示將系爭台支退由辰
    ○○帶回，並將系爭台支圈存，致當日系爭台支未能兌付。
  6.訴外人許文龍係子○○之友人、余國星則為許文龍之友、己○○則係余國星之朋友，而己○○與林文瑞為兄弟關係。子
    ○○透過許文龍，得知余國星覓得己○○得以代為兌領系爭
    台支票款，子○○、許文龍、余國星及林文瑞即於87年12月
    31日下午1 時30分許，在樟樹分行會合，旋由林文瑞攜帶己○○存摺及印章並引介甲○○後，欲將系爭台支存入己○○
    帳戶以便兌現，子○○並另聯絡午○○通知寅○○前往樟樹
    分行協助，甲○○旋當場致電高如環以查明系爭台支之真偽
    ，而獲確認為真正，高如環乃報告邱誠美，邱誠美再致電許
    清森後轉知亥○○提示之事。而甲○○因知如將系爭台支存
    入私人帳戶提示，則須經票據交換所交換票據，翌日始能交
    換，第3 日才能領現，而翌日起即為3 天連續假期，且當時
    已為下午，則最快須待88年1 月5 日方得提領，遂建提議將
    系爭台支存入台北商銀總行設在臺灣銀行營業部之帳戶，再
    由總行撥款至樟樹分行帳戶內，因屬銀行同業間之轉帳，當
    日下午即可提領，是時己○○亦抵赴樟樹分行，甲○○旋即
    於同日下午3 時許，令郭華山搭乘由林文瑞所駕駛汽車，前
    往臺灣銀行營業部，再由郭華山以台北商銀總行名義背書後
    ，將系爭台支交付臺灣銀行營業部存款科襄理陳俊雄存入其
    本行帳戶內，取得存款收據後，再至台北商銀營業部連繫資
    金之存入，復於同日下午4 時20分許返回樟樹分行。繼而甲○○即再令郭華山、黃忠正、黃如嵐及張慶裕等人，依己○○等人所填寫取款條之金額，自樟樹分行己○○前開帳戶內
    取款，而開立己○○支票59紙，總計票載金額為166,000,00
    0 元，另己○○並在提領現款800 萬元，子○○、許文龍則
    另在樟樹分行各開設帳號為0000000000000 號、0000000000
    000 號帳戶，再分別自己○○前揭帳戶內轉帳匯入子○○、
    許文龍上開新開帳戶各2,200 萬元及100 萬元，己○○帳戶
    內則留存300 萬元以為贓款之分潤。事成後，子○○即協同
    寅○○等人攜款搭車返回寶智公司，並將贓款中之50萬元交
    付寅○○。
  7.子○○於87年12月31日晚間，在台北市內六福客棧交付3,40
    0 萬元予丁○○，丁○○旋約同天○○、戌○○至臺北市首
    都飯店內，將其中1,100 萬元（含100 萬元現金，己○○50
    0 萬元支票1紙、100 萬元支票5 紙）交付2 人，另再於88
    年1 月6 日交付1,400 萬元之己○○支票予天○○後，再由
    天○○轉匯200 萬元返還予丁○○，復於88年1 月9 日又交
    付500 萬元予天○○，請其代為託收後返還丁○○。
  8.子○○嗣後將餘款150,000,000 元中之7,350 萬元給付予徐
    永郎（含現金450 萬元及己○○支票6,900 萬元），子○○
    再將剩餘7,650 萬元中之3,500 萬元，於88年1 月1 日委由
    丙○○持往寶智公司交付予午○○，午○○先於88年1 月6
    日交付己○○支票計900 萬元予寅○○，寅○○則於同日至
    樟樹分行開設個人帳戶並存入前開己○○支票提示兌現，午
    ○○即給付其中200 萬元予寅○○。午○○後又於88年1 月
    12日交付己○○支票計2,100 萬元予寅○○，存入寅○○設
    在銀樟樹分行帳戶內提示兌現。另午○○於88年1 月6 日將
    僅剩之500 萬元己○○支票1 紙，交付其胞姐酉○○○予以
    提示。徐永郎則將其所取得之7,350 萬元，於88年1 月5 日
    與丙○○前往銀樟樹分行以由丙○○擔任負責人之偉欣貿易
    有限公司（以下稱偉欣公司）名義開設帳戶，旋存入1,000
    萬元之己○○支票，為求當日提領，即於同日將其中900 萬
    元，轉帳至偉欣公司另設在中國信託商業銀行敦南分行帳號
    0000000000000 號帳戶後，再前往該行提領500 萬元（現金
    230 萬元及金額各為200 萬元、70萬元之支票2 紙），翌日
    即88年1 月6 日，丙○○再與徐永郎至中國信託商業銀行忠
    孝東路分行於前開帳戶內再跨行提領400 萬元，丙○○則分
    配留於臺北商銀樟樹分行偉欣公司帳戶內之100 萬元。
  9.徐永郎再於88年1 月8 日連絡辛○○前往保證責任臺北市第
    一信用合作社昆明分社（以下稱台北一信），辛○○因徐永
    郎應允給付報酬，遂依照徐永郎之指示，利用徐永郎交付之
    1 萬元，以自己名義開設帳戶後，旋由徐永郎存入己○○支
    票11紙，總計金額為5,600 萬元，徐永郎則交付20萬元予辛○○為報酬。
  10.原告曾受領徐永郎交付由世華聯合商業銀行敦南分行為付款
    人，金額各為150 萬元、170 萬元之支票各1 紙，及以誠泰
    商議銀行忠孝分行為發票人，金額各為50萬元、90萬元及12
    0 萬元之支票各1 紙，並各於90年11月22日兌現150 萬元，
    於91年7 月16日兌現各170 萬元、50萬元、90萬元及120 萬
    元，另各於92年1 月6 日、同年2 月25日由應光耀匯款給付
    各20萬元、4 萬元，又於93年12月23日在本院訴訟進行中，
    與酉○○○成立訴訟上和解，和解內容為：「一酉○○○即
    楊家寧願給付原告5,228,171 元整。(一)其中250 萬元部分，
    被告應於本和解筆錄簽立同時，以台灣銀行為發票人所開立
    付款人為台灣銀行之支票給付原告。(二)其中934,950 元部分
    ，被告應於本和解筆錄簽立同時，以被告為發票人分別開立
    發票日為94年5 月1 日，面額為50萬元及到期日為94年11月
    1 日，面額為434,950 元之支票2 張交付原告兌現。（當場
    由酉○○○訴訟代理人提出發票人為楊家寧、票號為E00000
    00及Ｅ0000000 、發票日為94年5 月1 日、同年11 月1日，
    金額各為50萬元、434,950 元，及發票人為上海商業銀行東
    台北分行、票號為BO0000000 、發票日為93年12月17日、金
    額為250 萬元之支票，合計3 紙，當庭交付由原告訴訟代理
    人收執，不另立據）。(三)其中1,793,221 元部分，若楊家寧
    台北金南郵局第九支局帳號901495之1 帳戶所扣押金額，於
    台灣高等法院92年度上訴字第1041號、1763號判決確定後發
    還原告者，原告不再請求；否則，由原告以本和解筆錄為執
    行名義，依法執行。二酉○○○即楊家寧同意原告向台灣台
    北地方法院取回台灣台北地方法院93年度存字第1565號（依
    台灣台北地方法院93年度聲字第841 號民事裁定）所供擔保
    之提存物國泰世華商業銀行股份有限公司可轉讓定期存單面
    額為伍拾萬元一張（存單號碼：CO28281） 、面額為10萬元
    2 張（存單號碼：BO24501 、BO24502） ，總計70萬元之擔
    保金。三酉○○○若有一期未為給付者，視為全部到期。四
    原告就其他被告部分仍得繼續請求，但對酉○○○即楊家寧
    不得再為任何請求。五關於酉○○○即楊家寧部分之訴訟費
    用，由兩造各自負擔。」。該和解成立時，原告即收受酉○○○所交付之支票3 紙，而各於94年1 月14日、同年5 月3
    日、同年11月1 日，兌領票款各250 萬元、50萬元及434,95
    0 元。
  11.本件事發後，經檢察官查明資金流向，而發函銀行將各流入
    帳戶剩餘資金凍結扣押，總計扣押金額為77,430,069元，該
    等案款，並經本院662 號及572 號刑事判決諭知發還原告，
    惟該刑事判決及臺灣高等法院92年度上訴字第1041號刑事判
    決，迄至本件言詞辯論終結時止，仍在上訴最高法院中而未
    尚未確定，原告亦仍未受領該等扣押案款。
  12.子○○、丁○○、丙○○、辰○○、徐永郎、午○○、天○○、戌○○、己○○、寅○○、林文瑞、辛○○、楊淑貞、
    亥○○因此原告被害事件，經法務部調查局台北市調查處（
    以下稱台北市調查處）調查員查察後，移由台灣士林地方法
    院檢察署檢察官以88年度偵字第1363號（以下稱1363號偵案
    ）、第1814號、第3199號（以下稱3199號偵案）偵查後起訴
    ，經本院刑事庭各以第572 號、622 號判決及臺灣高法院92
    年度上訴字第1041號刑事判決（以下稱1041號判決），認定
    亥○○犯有背信罪，子○○、丁○○、丙○○、辰○○、徐
    永郎均犯行使偽造私文書罪，午○○、天○○、戌○○均犯
    詐欺罪，己○○、寅○○、林文瑞、辛○○、楊淑貞犯贓物
    罪，而各判處有期徒刑，其中亥○○業經判決有罪確定，現
    在執行中。另甲○○、郭華山則經以3502號偵案為不起訴處
    分確定。
  13.徐永郎因有詐欺亥○○致原告受害之行為，經原告訴請給付
    損害賠償，由本院以92年度重訴字第160 號民事事件，於92
    年12月30日判決命徐永郎給付原告2 億元，及自88年7 月29
    日起至清償日止，按年息5 ％計算之利息而確定。
  (二)上開事實，且有622 號判決（本院卷(一)第12頁以下）、572
    號判決（本院卷(二)第71頁以下）、臺灣高等法院92年度上訴
    字第1041號判決（本院卷(五)第132 頁以下）、3502號不起訴
    處分書（本院卷(三)第266 頁）、支票（本院卷(八)第109 頁以
    下）、原告醫院存摺（同上卷第110 頁以下）、本院92年度
    重訴字第160 號民事判決等，在卷可稽，並經本院調取上開
    刑事偵查卷宗及622 號刑事卷宗查核屬實，均堪認為真實。
六、茲原告主張台北商銀外之被告，對原告有共同侵權行為，而
    台北商銀為甲○○之僱用人，依據民法第184 條、第185 條
    及第188 條規定，均應連帶給付損害賠償，而訴請判決如聲
    明所示，而被告除子○○、己○○外，則各以前開情詞置辯
    。本院判斷如下：
  (一)按民法第275 條規定連帶債務人中之一人受確定判決，而其
    判決非基於該債務人之個人關係者，為他債務人之利益亦生
    效力，故債權人以各連帶債務人為共同被告提起給付之訴，
    被告一人如提出非基於其個人關係之抗辯有理由者，對於被
    告各人即屬必須合一確定，自應適用民事訴訟法第56條第1
    項之規定（最高法院33年度上字第4810號判例意旨參照）。
    本件原告主張被告應共負連帶給付損害賠償之義務，則就各
    被告自己是否負責部分，固僅應審酌其與原告之攻擊防禦方
    法而為審斷，惟如係涉及非基於其個人關係之抗辯者，如審
    認為有理由，則其效力應及於全體被告，合先敘明。
  (二)次按「因故意或過失，不法侵害他人之權利者，負損害賠償
    責任。故意以背於善良風俗之方法，加損害於他人者亦同。
    」；「數人共同不法侵害他人之權利者，連帶負損害賠償責
    任﹔不能知其中孰為加害人者，亦同。造意人及幫助人，視
    為共同行為人。」，民法第184 條第1 項、第185 條分別定
    有明文。而民法第184 條第1 項前段規定，以權利之侵害為
    侵權行為要件之一，故有謂非侵害既存法律體系所明認之權
    利，不構成侵權行為。惟同法條後段規定，故意以背於善良
    風俗之方法加害於他人者，亦同。則侵權行為係指違法以及
    不當加損害於他人之行為而言，至於侵害係何權利或利益，
    要非所問。而所謂違法以及不當，不僅限於侵害法律明定之
    權利，即違反保護個人法益之法規，或廣泛悖反規律社會生
    活之根本原理的公序良俗者，亦同。詐欺、背信行為在客觀
    上均係故意以違反善良風俗之方法，損害他人利益，自屬該
    當於侵權行為之構成要件事實，是詐欺、背信之行為人、造
    意人與幫助之人，應均負損害賠償之責，且縱相互間無意思
    聯絡，只需其侵害行為確為被害人損害發生之共同原因，即
    悉應依上揭民法第184 條第1 項後段與第185 條規定，負連
    帶給付損害賠償之義務，此猶不因共同侵權行為人間是否相
    互侵害甚至構成犯罪而有異。惟損害賠償之債，以有損害之
    發生及有責任原因之事實，並二者之間，有相當因果關係為
    成立要件，是共同侵權行為人所負損害賠償之範圍，除例外
    有不知其中何者為加害人之情形外，仍應以損害與行為間具
    有因果關係之部分為度。至盜贓之牙保，係在他人犯罪完成
    後所為之行為，性質上難認為與該他人共同侵害被害人之權
    利，牙保之人與實施竊盜之人，固不構成共同侵害行為。惟
    盜贓之牙保，既足使被害人難於追回原物，因而發生損害，
    仍難謂非對於被害人為另一侵權行為，倘被害人因而受有損
    害，尚非不得依一般侵權行為之法則，請求牙保之人賠償其
    損害（最高法院64年度台上字第1364號判例意旨參照）。
  (三)本件原告主張子○○有所指詐欺取財行為事實，而子○○經
    於相當時期受合法之通知，惟未於言詞辯論期日到庭，亦未
    提出準備書狀爭執，依據民事訴訟法第280 條第3 項、第1
    項之規定，應視為對原告主張關於其個人部分之事實已有自
    認，是應認原告該部分之主張為真實，而子○○既有此詐欺
    取財行為，致原告受有2 億元資金利益喪失之損害，揆之前
    揭民法第184 條第1 項後段規定，即應對原告負損害賠償責
    任。
  (四)被告天○○、丁○○、戌○○、亥○○、午○○、寅○○、
    丙○○、辰○○及辛○○等雖各以前開情詞置辯。然本院基
    於如下理由，認為渠等仍均應負侵權行為損害賠償之責：
  1.關於亥○○部分：
  (1)據亥○○所不爭執之上情事實，及其於刑案偵、審時所供陳
    ：前於87年12月間，曾受戌○○以有承攬工程需要資金證明
    ，只需以原告名義在合作金庫仁愛支庫開設存款帳戶並存入
    資金，再將存摺交由合庫經理保管即可云云，遊說由原告提
    供資金之事，但因覺得戌○○說詞不可信，且不願將原告之
    存摺交予戌○○等人保管而作罷，並當場向戌○○質疑：既
    然活期存款帳戶係以院方財團法人名義開立，應無法給工程
    公司做驗資證明等語。嗣於同年月23日由被告應光耀與鄭光
    達向其說明承作本件定存事，因認此僅需提供醫院資金辦理
    定存，又除定期存款利息外，尚可取得資方額外支付2 ％至
    3 ％之利潤供原告運用，且為其胞弟應光耀所居間仲介，故
    同意承作此案，且於同年月30日連續在許清森轉知高如環、
    楊麗華來電時，曾回電予高如環、楊麗華，同年月31日在邱
    誠美致電振興醫院時，事後亦有回電予邱誠美，嗣至88年1
    月21日上午經法務部調查局台北市調查處通知約談後，同日
    中午與徐永郎、子○○、丁○○約在兄弟飯店見面，並允以
    配合謊稱系爭台支係借予「鄒錦章」之人，且於返回醫院時
    要求許清森應配合謊稱未取得定期存款單，另於同日晚間在
    希爾頓飯店內，已將偽造定期存款單及收據交還予子○○等
    語，核與刑案偵審中戌○○供陳、鄭光達證述相符（622 號
    卷(五)第88頁以下、1363號偵卷第135 頁以下、3199號偵卷第
    66頁以下），雖堪信實。但以亥○○為從事會計作業並掌管
    資金調度之人員，對於資金、票據、銀行業務應屬孰知，其
    既早於戌○○第一次居間籌資時，已知不可能有所謂存在原
    告帳戶內資金之證明，供為第三人承攬工程資力證明以供驗
    資之可能，詎其明知至此，竟仍執意挪用資金，已難謂無違
    背其職務而故意損害原告利益。甚者，亥○○於子○○等人
    謀執系爭台支兌現之際，多次由銀行人員透過許清森告知，
    然仍未幡醒，僅回覆銀行員略稱：知悉此事，只需將支票退
    還執票人等語，不圖彌補而止付，益見其有違背忠實執行職
    務之悖於善良風俗行為，此不因其是否受子○○等人詐欺而
    異其認定。又亥○○於偵查中陳稱原告醫院有9 億元定期存
    款係院長授權處理，且亥○○於動支原告資金2 億元之前，
    雖曾向該醫院院長魏錚為口頭報告，但僅稱臺灣銀行有熟人
    可得較高利息，並未報明有400 萬元利息，而魏錚當時亦告
    誡應以安全為前提等情，業據魏錚於刑案偵查中證述無誤（
    1363號偵卷(一)第199 頁），且依622 號刑事案卷所附原告醫
    院資金調度運用處理流程表（622 號卷(五)第97頁）顯示，該
    醫院如若欲將活期存款轉為定期存款，應先由會計室提出建
    議案後，報請醫院行政副院長核批是否同意，再送稽核室加
    以核示，最後再呈送院長核可，始可動用資金，而亥○○先
    則已經明見戌○○等人所述提供資金驗資流程為不可採信，
    嗣後竟又未依原告醫院內部規範按級簽核，僅向原告醫院當
    時院長魏錚節略報告，而未確實報告全情及可得利潤若干等
    實情，即擅自動用原告資金，確有違背身為會計主任應執行
    職務之行為，要堪認定。
  (2)亥○○於本件雖稱：此事係因銀行勾結而發生云云，在刑案
    偵查中亦稱：曾告知銀行止付系爭台支云云。然姑不論亥○○自己有違背職務之背信行為，且因此致原告資金遭騙取，
    無論他人是否涉及勾結、犯罪，本無礙其責任有無之認定，
    即以亥○○於87年12月30日及31日，陸續接獲楊麗華、高如
    環等人電話，分別告知第三人持系爭台支請求兌領時，應明
    知果於前自子○○、丙○○處取得之2 億元定期存款單及陳
    永嘉收據為真，按理系爭台支應已存入臺灣銀行，自無可能
    再有私人可持系爭台支至銀行提示兌現，乃事確有異狀，詎
    亥○○對銀行查詢、告知，均僅表示：知道此事等語，而未
    積極表示止付或進一步處理之意，甚至告以將票交由提示人
    取回等情，業於66號刑案審理程序中，經證人支源長、廖榮
    祥、許清森、楊麗華、邱誠美、高如環（622 號卷(五)第13頁
    以下、第22頁以下、第31頁以下、第34頁以下、第39頁以下
    、第75頁以下）證述屬實，有各該筆錄附卷，顯示亥○○所
    辯不實，且未據舉證以實其說，即無可取。
  (3)又亥○○歷任中國醫藥學院及原告醫院會計主任，亦據魏錚
    證述無誤，是應就銀行資金往來極富經驗之人，詎其就於交
    付系爭台支時，既尚未將資金存入臺灣銀行，按通常經驗及
    銀行作業常情，不可能有先行簽發定期存款單之情形，而疏
    未注意仍予收受，要屬重大而顯然之過失。
  (4)亥○○有如上之故意、過失及不法，因此致原告原有資金2
    億元遭詐騙喪失，即應對原告負侵權行為損害賠償責任，縱
    其為子○○等人詐欺之對象，然民事法律關係上，因挪用資
    金取得之系爭台支屬原告所有，受害之利益主體亦為原告，
    且因亥○○違背職務之行為，確為原告損害發生之共同原因
    ，即應依首揭民法第184 條第1 項規定，對原告負損害賠償
    責任。至亥○○究否因此獲利、是否為子○○等偽造文書及
    詐欺犯罪之被害人，均不影響於此認定。
  2.關於丁○○部分：查丁○○於刑案偵審中，供陳因曾在寶智
    公司午○○辦公室內，聽聞該公司承作大型焚化爐工程須尋
    覓金主事，而將此消息轉知天○○及戌○○，且於同年12月
    20日安排天○○、戌○○與子○○見面，後由其代向子○○
    表示金主要求支付17％利潤始願出資等語，另於同年月24日
    在臺灣銀行曾多次出入內外報知消息，同年月27日有透過應
    光耀約同被告亥○○與子○○會面，並於同日晚間11時許在
    原告醫院旁之咖啡廳與亥○○見面，復於同年月28日偕同子
    ○○、佯裝為臺灣銀行襄理之丙○○至原告醫院，再於翌日
    即同年月29日再度與子○○及丙○○前往原告醫院，由丙○○將內裝面額2 億元之偽造定期存款單及收據之信封交付亥
    ○○，並收受亥○○交付系爭台支，旋即共同搭車前往台北
    一信等候徐永郎準備兌領，嗣因徐永郎取消而作罷，另又於
    同年月31日自子○○處取得3,400 萬元後，立即約同天○○
    及戌○○分配得款，而陸續轉交系爭台支所兌領所得財物予
    天○○及戌○○等人；另於88年1 月21日中午有約同亥○○
    至兄弟飯店，並由徐永郎提供「鄒錦章」之資料，要求亥○○配合說詞，同日晚間再約見亥○○，告知翌日會有人陪同
    前往應訊，嗣於同年月30日及31日、2 月1 日並連續要求天
    ○○接受調查時，須配合說明收受系爭台支所變得財物，係
    因「鄒錦章」欠款所交付取得等事實，業據本院調取622 號
    刑事卷宗查核無誤，則丁○○既自始參與各項行為過程，又
    明知丙○○係偽冒自稱為臺灣銀行經理之不實事實，且其仲
    介資金之本來說詞，係以原告為定存之名義人存款，嗣於收
    受系爭台支後，竟立即會同子○○等人，擬約由徐永郎共同
    兌領，且資金仲介業者，一般收取佣金比例為2 ％至3 ％，
    此為天○○所陳明之事實，乃丁○○事前即出言要求高達顯
    不相當之17％佣金，事後自子○○處受領3,400 萬元後，刻
    與天○○、戌○○等人朋分，已足認丁○○確有以不實事項
    詐欺，致亥○○陷於錯誤而動用原告資金投入之事實，其因
    此致原告利益受侵害，應對原告負損害賠償之責，其以前情
    抗辯，要屬卸責，不能認為可採。
  3.關於丙○○部分：被告丙○○於刑事案件偵查及622 號刑事
    案件審理時，坦認於87年12月28日由辰○○交付2 萬元，囑
    其前往臺灣銀行辦理2 萬元定期存款而取得定期存款單1 紙
    （見台北市調查處卷內影本）後，即持往徐永郎之居所，再
    以在前開2 萬元定期存款單，與由徐永郎所提供其上已印妥
    之空白定期存款單間，夾入複寫紙複寫之方式，依樣描繪而
    偽造陳永嘉之簽名，而偽造2 億元定期存款單1 紙（見同上
    卷內影本），再由徐永郎將之裝入信封內，由其帶往與子○○、丁○○會合後，即共同至原告醫院與亥○○見面，同日
    晚間再返還徐永郎同上居所，另依徐永郎之口述內容，偽造
    「陳永嘉」收取系爭台支之收據，旋由徐永郎將所偽造之定
    期存款單及收據置入信封內，於翌日即同年月29日再與子○○、丁○○共同至原告醫院停車場與亥○○見面，並在車內
    以前開信封交換亥○○所交付內裝有系爭台支之牛皮紙袋，
    旋即與子○○及丁○○驅車前住台北一信等候徐永郎兌現未
    果。又於88年1 月5 日偕同徐永郎至樟樹分行以偉欣公司之
    名義開設帳戶，並存入面額1,000 萬元之己○○支票1 紙，
    隨即於同日轉帳900 萬元至偉欣公司設在中國信託銀行之帳
    戶，再與徐永郎共同至中國信託銀行提領500 萬元，復於同
    年月6 日與徐永郎共同至中國信託銀行忠孝東路分行跨行提
    領400 萬元，至留存在偉欣公司樟樹分行示帳戶內之100 萬
    元，其已於同年月13日及25日，先後提領30萬元、27萬元使
    用等事實，有622 號刑事案件卷附訊問、偵查及言詞辯論筆
    錄可稽，顯示丙○○不僅為詐欺使用而偽造定期存款單、收
    據，更隨同前往原告醫院持交亥○○，而取回系爭台支後，
    旋即與子○○等共同持往銀行準備兌領，事後更與徐永郎存
    領所得票款，且分得部分贓款，其確有參與為侵權行為構成
    要件事實之詐欺行為是實，抑且據子○○、丁○○及亥○○
    於刑案程序中均供述稱：丙○○於與亥○○見面當場，乃由
    子○○介紹為臺灣銀行吳襄理等語，此亦為丙○○於刑案訊
    問時所自陳無誤（622 號卷(二)第355 頁、卷(四)第17 2頁、卷
    (四)第175 頁及1363號偵卷(一)第195 頁背面），是當場丙○○
    容認子○○實施此等詐術而未反對，進而持續參與行動，更
    足以證明丙○○確為參與詐欺行為之人，自屬本件侵權行為
    人之一，其於本件辯稱前節，要屬卸責，自無可取。
  4.關於辰○○部分：辰○○雖辯稱詐欺與其無關，刑案判決未
    說明有何證據證明其與徐永郎等謀議詐欺，且未收受徐永郎
    交付1,000 萬元報酬云云，然查辰○○於刑事偵、審程序中
    ，承認有於87年12月28日受徐永郎之命前往交付2 萬元予被
    告丙○○，同年月30日有至臺灣銀行營業部，在系爭台支背
    書後提示，但無法兌現而提示失敗等事實。又辰○○交付2
    萬元之時，併同交代丙○○持以前往臺灣銀行辦理定期存款
    ，辦畢後再將定期存款單交予徐永郎，嗣徐永郎知悉子○○
    、丙○○、丁○○詐得系爭台支後，隨即致電辰○○表示已
    取得系爭台支，並要求辰○○於同年月30日至臺灣銀行營業
    部將系爭台支提示兌現，同時承諾將給付辰○○1,000 萬元
    為酬等事實，亦據丙○○、徐永郎在刑案程序中供述無誤（
    622 號卷(二)第355 頁、卷(四)第124 頁以下、第161 頁以下、
    第165 頁以下、第167 頁、第130 頁、第294 頁以下及卷(五)
    第247 頁）。凡此均顯辰○○確原有與徐永郎等共同謀議、
    參與詐欺行為，否則以此施詐得利之不法行為，應盡量保密
    、緊縮參與及朋分利潤人數為常情，徐永郎焉有反爾為單純
    委請代交2 萬元現款及提示支票，即多行糾集辰○○參與且
    應允給付高達千萬元利益之可能，是辰○○有實施本件詐欺
    之侵權行為無誤，至其事後確否實際取得贓款得利，對其賠
    償責任之有無，均不生影響，是其前情抗辯，要屬不能採取
    。
  5.關於午○○部分：午○○雖陳辯略謂伊受領子○○給付，為
    技術移轉對價云云。惟午○○為寶智公司總經理，寶智公司
    因虧損之故，自82年起起即未再支付薪資，87年3 月間被告
    徐永郎有至寶智公司與伊及子○○談及投資計劃，然於斯時
    間寶智公司根本沒有資金，亦無承攬任何焚化爐工程，嗣子
    ○○於同年12月31日打電話要求派人前往樟樹分行幫忙時，
    即指派寅○○前去協助，伊有指示寅○○至臺北商銀樟樹分
    行開戶，將面額共3,500 萬元之己○○支票存入提領使用等
    事實，已據午○○在622 號刑案審理中供陳屬實。而本件詐
    欺，徐永郎主要係與子○○、午○○、陳伍常、丙○○、辰
    ○○及辛○○接洽，迄亥○○遭約談後，須用500 萬元擺平
    官司，有事先與午○○等人討論之事實，迭據被告徐永郎於
    刑案一審審理時供明（622 號卷(四)第128 頁、第294 頁、卷
    (五)第248 頁），另應光耀在刑事審理時亦陳明事發後討論如
    何將責任推諉予虛構鄒錦章時，午○○亦同在場等語（622
    號卷(四)第283 頁以下）。再本件詐欺過程中，丁○○仍先於
    87年11月間約同天○○前往寶智公司，而介紹予天○○之在
    場人包括午○○為寶智公司總經理、子○○為副總經理，並
    交付相關資料及彼等之名片予天○○，表示寶智公司因標得
    承作焚化爐工程需要資金證明等語，丁○○、子○○並表示
    寶智公司之董事長即午○○姊夫為國大代表，有足夠資金給
    付佣金，而系爭台支兌現後，與戌○○前往寶智公司要求分
    配酬佣時，午○○出面表示會給交代等語，亦據天○○供述
    載明於偵、審筆錄（1363號偵卷(二)第30頁以下、3199號偵卷
    第84頁、622 號卷(一)第203 頁、卷(四)第287 頁以下、卷(五)第
    84頁以下、第115 頁以下、卷(七)第110 頁），足認午○○係
    與徐永郎、子○○等人共謀詐取他人資金解除財務困窘，而
    明知無寶智公司承攬焚化爐工程需要資金證明之事實，而對
    外訛稱，進而參與詐欺取財及分配贓款之行為，自屬本件詐
    欺之共同行為人，應對原告負損害賠償責任。而其於本件訴
    訟中雖提出技術移轉權利金支付切結書（以下稱切結書）及
    和普利股份有限公司（以下稱和普利公司）銷售契約、會議
    紀錄、中華人民共和國衛生部新藥證書、和普利公司與上海
    醫藥公業研究院及海南海藥實業股份有限公司開發協議書、
    和普利公司營運計畫書為證，資為其抗辯子○○係為技術移
    轉權利金之給付，而支給3,500 萬元之佐據，然上開文件中
    之切結書，係以寶智公司名義與上海醫藥工業研究所等簽立
    ，而雙方各由午○○與子○○為代表人，約定技術移轉項目
    為矽膠、鹽酸等項目，不僅與另提其他文件為與和普利公司
    相關之紫杉醇開發事項不符，亦與本件寶智公司是否確有承
    攬焚化爐工程無關，再午○○於偵查中，乃前後捏稱：3,50
    0 萬元支票係子○○之友人丙○○要求代為保管，因丙○○
    未要求取回，方才寅○○先將其中900 萬元之支票存入銀行
    云云（1363號偵卷(一)第89頁背面），或稱：該等支票是「鄒
    先生」託伊保管云云（3199號偵卷第69頁背面），均未曾提
    及為子○○所交付移轉萃取紫杉醇技術之權利金一事，益顯
    其前後說詞矛盾，純屬卸責，自為無可憑採。
  6.關於天○○部分：查天○○在622 號刑事案件偵、審時，已
    坦承其係從事資金仲介業者，原曾於87年12月12日至17日間
    ，推由戌○○及訴外人王金鎮，向亥○○邀約出資未果，後
    因丁○○轉知寶智公司因承作焚化爐工程需要資金，而與戌
    ○○、子○○、丁○○等人會商，再由應光耀向亥○○轉知
    此件承作之方式，係原告依寶智公司之指示，將資金以原告
    名義存入寶智公司指定銀行為定期存款後，再將存摺影本蓋
    章交付寶智公司等情。嗣同年月24日自應光耀處得知系爭台
    支號碼後，即至寶智公司向子○○、丁○○及午○○等人報
    知支票號碼，並前往臺灣銀行作業，同年月30日經由丁○○
    告知已辦妥定存，翌日即與戌○○至寶智公司，經午○○告
    以：事情晚一點會辦好，會有一個交代等語，其旋與戌○○
    至飯店等候，而自丁○○處受分配取得1,100 萬元，88年1
    月6 日再取得1,400 萬元，惟其中200 萬元已轉匯返還丁○○，同年月9 日再替丁○○轉匯500 萬元，伊與戌○○自丁○○處共取得2,300 萬元，其分得1,470 萬元，戌○○取得
    830 萬元等情，而天○○為資金仲介業者，就為常識上所應
    知之無從以原告名下定存資金，充為寶智公司承攬公司驗資
    使用以為資金證明一節，自屬明知無疑，此亦為天○○自己
    於622 號刑案審理時供陳無誤，詎其仍執此不實事項，充為
    誘使亥○○挪用原告資金之說詞，要屬施用詐術之行為無疑
    ，復因丙○○等人偽造定期存款單及收據，並詐稱為銀行襄
    理等行為，導致亥○○終陷於錯誤，並因而使原告受害，自
    屬侵權行為之行為人之一。況天○○雖稱原約定可得佣金為
    1 ％云云，然實際上自丁○○處取得之款項總計達2,300 萬
    元，並由其分得其中1,470 萬元、戌○○取得另外830 萬元
    ，顯已遠逾其自己於本院詢問時所陳之2 ％至3 ％通常行情
    甚遠，果如所辯不知詐欺云云，丁○○亦斷無在天○○與戌
    ○○不知情之情況下，不顧尚有多人等待分配贓款，而大筆
    給付天○○與戌○○金錢之理，是天○○與戌○○、丁○○
    、子○○等人間，對於前揭詐騙原告系爭台支再朋分花用等
    情，顯有意思聯絡及行為分擔。至天○○收取丁○○交付1,
    100 萬元時，縱有開立收據交由丁○○收執，亦屬渠等取信
    憑據之方法，與是否構成侵權行為無關，更不能憑此摒除其
    賠償責任。
  7.關於戌○○部分：戌○○於本件審理中雖辯稱上情，但戌○○亦為從事居間仲介資金之人，是同上天○○部分認定之理
    由，戌○○無不知其居間媒介資金運用時，告知亥○○之驗
    資流程，在實務上並不存在之理，竟2 次使用類同之不實說
    詞，圖謀自亥○○處詐得原告資金，且其於系爭台支兌現翌
    日，即與戌○○至寶智公司向午○○索取酬庸，所得數額又
    高達830 萬元，亦遠逾正常資金居間之報酬，亦如前述，足
    徵戌○○確有參與施用詐術取財之不法，應負侵權行為責任
    。至所稱僅取得1.5 ％報酬，另交付50萬元予鄭光達，其餘
    款項留作其與鄭光達、應光耀另行投資之用云云，要與天○○上開刑案審理時供述內容不符，亦與其於刑案中供述：於
    事發見諸報章後，猶提領300 萬元耗用殆盡，致自天○○取
    得之贓款僅餘27萬元之情不符，是其辯稱合法抽佣云云，均
    不足採取。
  8.關於寅○○部分：核寅○○在刑案審理時，供述其在寶智公
    司擔任財務經理，自84年起寶智公司即未給付薪資，87年12
    月31日受午○○指派，前往樟樹分行與子○○會合，待至當
    日下午約5 時許，與子○○、許文龍一起離開銀行，三人共
    同搭計程車將800 萬元現金及己○○支票帶回寶智公司，並
    在車上聽見子○○、許文龍談及錢之來源一事，嗣子○○有
    從領回之款項中取交50萬元予伊，88年1 月6 日有至樟樹分
    行開設帳戶，午○○另交付面額共900 萬元之己○○支票5
    紙，要其存入前述其新開帳戶內。午○○復於同年月7 日指
    示其轉匯500 萬元至未○○○帳戶，並於當日提領現金200
    萬元交予午○○，午○○嗣於同年月10日再交付金額共計2,
    100 萬元之己○○支票，指示其存入前揭樟樹分行帳戶提示
    ，且午○○有同意給付其200 萬元，故其遂於同年月11日自
    前揭臺北商銀樟樹分行帳戶轉匯200 萬元至其自己設在上海
    商業銀行東台北分行之帳戶供己使用等事實，是從上述供詞
    ，已堪認寅○○係於87年12月31日與子○○等共同乘車返回
    寶智公司途中，知悉該等現款及支票之來源不法，否則子○○要無無由將50萬元贓款當場取交寅○○之理。寅○○明知
    該等款項、支票來源均屬不法，竟仍先後為午○○提示兌現
    3,000 萬元之支票及匯款，並收受午○○交付其中200 萬元
    ，及另收受子○○給付贓款中之50萬元，已堪認確有故意收
    受贓款之行為，且因其行為致增加原告追回款項之困難，揆
    之首揭意旨，當應構成侵權行為，可以認定。況寅○○在台
    北市調查處受訊問時，已明白供陳：受子○○、午○○分別
    交付50萬元及200 萬元，係作為其配合子○○到銀行提領現
    金及提供帳戶予午○○使用之報酬等語（1363偵卷第77頁以
    下、第81頁），嗣於刑事第一審審判時，確認上開供述屬實
    （622 號卷(一)第203 頁），其此抗辯對此事不清楚云云，殊
    無可取。
  9.關於己○○部分：己○○於本訴訟中未曾到庭或提出聲明、
    答辯，然依其於622 號刑事案件偵、審過程中，自陳：余國
    星表示有2 億元台支要存入其設在樟樹分行帳戶提示兌現，
    倘於87年年12月31日當日可以兌現，則允以300 萬元之佣金
    等語，伊有打電話予該分行經理甲○○代為幫忙，並要胞弟
    即被告林文瑞攜帶其印章及存摺前往，等候帶領余國星等人
    引介甲○○，後甲○○於其尚未抵達樟樹分行前，即先打電
    話告知系爭台支係原告之支票，甲○○稱轉帳要5 天之時間
    ，因余國星一直請求，伊始拜託甲○○，後由甲○○指派郭
    華山搭乘林文瑞之車至臺灣銀行營業部，系爭台支由郭華山
    及林文瑞攜至臺灣銀行營業部轉帳存入台北商銀總行帳戶後
    ，撥款至己○○設在樟樹分行之帳戶內，再分別提領現金、
    開立己○○支票及轉帳，後來伊有分到300 萬元，旋於當天
    提領現金100 萬元交由林文瑞帶回修車廠，充為發放員工薪
    資之用，當日並要求子○○簽署1 紙，記載內容為2 億元中
    僅取得300 萬元，餘款返還子○○等字樣之還款條，事後另
    要求子○○偽造借據及本票，且向法官謊稱300 萬元係子○○之欠款等事實無訛。另參照己○○曾向子○○表示因其已
    將錢洗過2 次，故要求8 ％之報酬等語，亦據子○○於刑案
    供述甚明（622 卷(二)第201 頁、卷(六)第111 頁以下），可知
    己○○係明知系爭台支為來源不法，為朋分贓款而代子○○
    等人提示兌現，並需索鉅額且不相當之酬庸，其此行為，致
    系爭台支終遭兌現後，案款旋遭朋分，原告亦因此無從回復
    系爭台支之占有與票據權利，自屬侵害原告之行為，而應對
    原告負損害賠償責任。
  10.關於辛○○部分：辛○○雖辯稱僅提供帳戶予徐永郎使用，
    不知遭存入鉅額支票云云，然辛○○在刑案中已坦承：其於
    88 年1月6 日與徐永郎至台北一信社，由徐永郎交付1 萬元
    供開戶使用，旋將該帳戶交由徐永郎使用，該帳戶確經存入
    面額達5,600 萬元之己○○支票，徐永郎並因而給付20萬元
    予伊作為報酬，嗣於同年6 月某日，因徐永郎復要求再借其
    名義開戶，遂與訴外人即徐永郎配偶楊淑貞共同至臺灣銀行
    營業部開立帳戶，並即存入由徐永郎交付之100 萬元支票，
    惟為警當場查獲等事實。另辛○○於同案偵、審中，又供陳
    ：在台北一信帳戶開設後，徐永郎存入5,600 萬元己○○支
    票時，伊坐在旁邊，事後並自徐永郎處取得20萬元之報酬等
    語（3502號偵卷第173 頁背面、622 號卷(二)第352 頁、卷(五)
    第256 頁），而徐永郎於刑事偵查中，亦供陳：有將所得贓
    款中之20萬元交付辛○○等語，顯示辛○○當時明知徐永郎
    借用帳戶之用途，且已認識而明知該等支票為可疑為來源不
    法之物，否則徐永郎豈有不自行開戶提示，而迂迴借用帳戶
    致需給付達數十萬元報酬之必要，則其明知為不法贓款仍為
    徐永郎開設帳戶供其提兌，並收受兌現款項中之20萬元贓款
    ，已屬不法侵害原告之利益，所辯前情，實不足取。至其雖
    提出徐永郎所書信函1 件為證，然該書信屬證人在法庭外所
    為陳述，為不能採證，是亦不能充為有利於辛○○認定之依
    據。
  (四)甲○○對原告不構成侵權行為，故與台北商銀對原告均不負
    損害賠償責任：原告雖主張甲○○對其有侵權行為，應負損
    害賠償義務，而其僱用人台北商銀亦應連帶給付云云，惟原
    告主張甲○○侵害權利之事實，已各為甲○○及台北商銀所
    否認，是應由原告對主張甲○○侵權行為事實負舉證責任，
    其舉證責任未盡，即應受敗訴之判決。而本院基於如下理由
    ，認為原告所舉證據，不足以證明甲○○有所指侵權行為存
    在：
  1.原告舉子○○、己○○及林文瑞等人於刑事案件偵、審中供
    述為證，主張甲○○明知己○○等人洗錢仍為參與，並收受
    10萬元報酬，應屬參與詐欺行為及違反洗錢防制法之侵權行
    為云云，而子○○於刑事一審時，雖曾先後稱：甲○○詢問
    為何24日的票迄至30日才來提示，我把來源及這些錢中也佣
    金部分，都跟他說的非常清楚，甲○○說他們替我們特別買
    一個袋子來裝現金及支票，並說可以放心，錢已經洗過2 次
    ，甲○○等人取走8 ％後才將餘額交付云云（本院卷(七)第84
    頁以下）。而甲○○於刑事審理時，固亦不否認有自己○○
    收受10萬元之事實，而陳明：己○○為向銀行繳納貸款本息
    ，所以將10萬元交給我，以清償代墊款，我轉交給林文瑞等
    語（662 號卷(六)第118 頁）；己○○於刑事案件警訊時稱：
    有交付甲○○10萬元云云（同上卷第89頁），另於刑事一審
    供稱：交付10萬元與甲○○，本來是說要請他喝酒，但他說
    隔天要取旅遊，為了感謝他當天加班那麼久，我主動提議要
    給他10萬元贊助他去旅遊，說是請他如果去旅遊幫忙買些菸
    酒，我的心裡的本意就是感謝他，但他說之前有幫我墊付貸
    款，說這些錢還給他就好云云（同上卷第90頁以下），但子
    ○○另亦在偵查中供稱：「（問：甲○○有無告訴你前已經
    洗過2 次要你放心？）是許文龍說的」等語（本院卷(五)第26
    頁），是其前稱情詞，已屬不實，為不能採據。而己○○於
    偵查中亦另稱：未交付10萬元給甲○○等語（本院卷(五)第24
    頁以下不起訴處分書），林文瑞於偵查中亦證稱：因為銀行
    都通知他，所以由其為己○○代繳貸款，已經向己○○索款
    多次等語（同上卷第30頁），另己○○亦稱：林文瑞打電話
    說銀行在催繳貸款，我告訴他已拿10萬元給甲○○，我是要
    應付林文瑞，但沒有拿給甲○○，事後我一直躲著甲○○不
    敢去見他等語（同上卷第31頁以下），已顯示己○○此部分
    說詞反覆，為不能憑採。而己○○縱有交付10萬元予甲○○
    ，亦係為清償銀行貸款之墊款，或為答謝甲○○協助兌款之
    辛勞，要非甲○○入夥為其兌現提領贓款之報酬，不能因此
    推認甲○○與渠等間有何意思聯絡，或甲○○有明知為贓款
    而予收受之事實。此外，別無證據顯示甲○○有原告所稱朋
    分贓款中8 ％款項之事實，以此復參照包括如寅○○之僅前
    往樟樹銀行現場等候，並未實際參與系爭台支兌現之人，猶
    可獲付50萬元之報酬，而己○○提供帳戶提示兌現系爭台支
    ，亦獲得300 萬元酬庸觀之，如甲○○有原告所主張以銀行
    經理之身分參與其事，並使原無法兌現之系爭台支因而順利
    兌現，則豈有可能毫無對價之可能，尤顯原告主張此節，與
    客觀事實不符。況子○○等人兌現系爭台支，乃詐欺取財行
    為得逞後之處分贓物行為，自不能認為甲○○對原告有共同
    詐欺致受損害之事實。此再參照余國星於偵查中供陳：原本
    甲○○不同意2 億元台支當日轉存又旋即轉提，但經子○○
    一再央求才同意等語（見台北市調查處卷訊問筆錄），而子
    ○○等人交付系爭支票予甲○○代為交換時，告以系爭支票
    來源乃向振興醫院調借週轉，擬支付仲介費、回扣、股東分
    紅等費用乙節，業據子○○、己○○、余國星於刑案偵查中
    分別供陳在卷，而己○○更另稱：余國星說那是要給醫生的
    福利金等語（662 號卷(六)第123 頁），亦足證甲○○並未知
    悉系爭台支來源不法。
  2.第按洗錢防制法第2 條係規定：「本法所稱洗錢，係指下列
    行為：一掩飾或隱匿因自己或他人重大犯罪所得財物或財產
    上利益者。二收受、搬運、寄藏、故買或牙保他人因重大犯
    罪所得財物或財產上利益者。」。而刑法第339 條第1 項之
    詐欺取財罪，同法第216 條、第210 條之行使偽造私文書罪
    ，依洗錢防制法第3 條規定，均非洗錢防制法第2 條所謂之
    「重大犯罪」，是子○○、己○○、林文瑞等人提兌系爭台
    支，均不構成洗錢防制法所定之洗錢行為，此亦為1041號判
    決所肯認，本已無由認為獨有甲○○違反洗錢防制法。再甲○○為樟樹分行經理，是為從事銀錢業務之人，收受客戶支
    票託存或受委任取款或讓與兌現，均為其業務範圍之正常營
    業行為，其他銀行業人員為服務客戶，以同此方式處理者，
    亦非無有，甚屬常見，此亦經郭華山、陳俊雄等人在刑案中
    證述明確（本院卷(五)第40頁以下），即以台北商銀而論，93
    年2 月25日、同年月26日、同年月27日及同年3 月1 日，單
    日即各有10筆、5 筆、9 筆、8 筆同樣方式之交易紀錄，此
    亦經台北商銀提出該行帳戶之臺灣銀行支票存款分戶明細表
    （同上卷第43頁以下）附卷可稽，又參照子○○偵查中陳稱
    ：余國星說我們不能全部把錢拿走，甲○○即解釋為了銀行
    業績，必須存部分錢至分行，請我去開戶，並介紹我去銀行
    邊刻私章，甲○○並希望許文龍存錢才有業績等語（同上卷
    第118 頁），益證台北商銀辯稱甲○○係為爭取業績而積極
    處理，應屬可採。
  3.系爭台支提出於樟樹分行提示兌現時，前因辰○○提示失敗
    ，雖曾經辰○○塗銷背書及有銀行託收戳記，並經圈存，且
    距離發票日已有7 日。但支票為無因證券，支票發票人簽發
    一定之金額，委託銀錢業者，於見票時無條件支付與受款人
    或執票人，其性質為民法第269 條第1 項規定向第三人給付
    之契約，支票之受款人或執票人雖係委託付款契約之第三人
    ，但亦係依該項契約關係而為付款之請求，付款人無故拒絕
    付款，即應負債務不履行之責任。至所謂圈存，並非法律所
    定，應認僅係銀行內部風險控制之措施，用在提醒注意而已
    ，是除別有其他得拒絕給付之事由外，發票人及付款人仍不
    得拒絕付款。本件系爭台支雖歷經辰○○提示未果，又迭經
    銀行人員與許清森、亥○○等人聯繫，均未經原來票據權利
    人之振興醫院明確指示止付，且甲○○於同意提示兌現前，
    亦曾確認該等支票之真正，乃已盡查證義務，果如甲○○確
    有勾串而與己○○、子○○等人同夥，即無查證以使他人得
    知欲兌現系爭台支之必要，而依據郭華山於刑事程序中歷次
    證述以觀，陳俊雄等雖曾數次向郭華山電洽，惟亦均未告知
    有何得止付或拒絕付款之事由存在，是臺灣銀行本於其付款
    人責任，如經提示即應付款，不因持票人為一般人士或銀錢
    同業而有異，此亦為陳俊雄迭於刑事偵查中證述無誤（本院
    卷(五)第36頁背面、第37頁），另參之郭華山前往臺灣銀行營
    業部存入系爭台支時，陳俊雄亦有洽辦，但仍未拒絕付款可
    知。而甲○○為服務客戶，而同意儘速辦理、建議以同業轉
    帳方式處理，並由樟樹分行提供攜帶現金及支票用袋，除可
    免去持票人高額利息損失及便利客戶外，另並要求相關取款
    之人在樟樹分行存款，以爭取存款業績，是系爭台支雖因此
    順利提示兌現，仍屬執行業務之正當行為，無不法性可言，
    不能認為甲○○有何未盡善良管理人注意義務而侵害原告之
    不法侵權行為，原告主張其有重大過失，應負侵權行為責任
    云云，亦不能認為有據。
  4.再本件己○○等不法收受贓物等不法，係因樟樹分行於88年
    1 月5 日主動整理資料，向法務部調查局為疑似洗錢交易報
    告而查獲，而依據中華民國銀行商業同業公會全國聯合會所
    制訂經主管機關財政部於86年3 月26日核准備查之修正前銀
    行防制洗錢注意事項範本規定，銀行固應就150 萬元以上交
    易確認交易人身份及留存交易資料，如交易有特定情形或涉
    及特定地區者，應向法務部調查局申報，然未規範申報日期
    。而本件系爭台支兌現交易日期為87年12月31日，其後旋臨
    連續假日3 日，即次一工作日為88年1 月4 日，甲○○為樟
    樹分行經理，該行於該工作日之次日，即由郭華山擬妥後出
    具報告提出申報，亦不能認為有何隱瞞不報之意圖，而果甲○○確有參與不法，豈有自行舉報之可能，是原告於此復執
    上情，引據不具法規範性質，且非當時有效之修正後銀行防
    制洗錢注意事項範本規定為據，指摘甲○○逾期申報而違反
    為保護他人法律之洗錢防制法云云，委無足取。
  5.此外，原告未能提出其他證據以資佐證甲○○有何侵權行為
    事實存在，則其主張甲○○應負侵權行為損害賠償責任，推
    論台北商銀應併負僱用人連帶給付責任云云，均無可取。
  (五)亥○○、子○○、天○○、丁○○、戌○○、亥○○、午○○、丙○○、辰○○均對原告構成共同侵權行為，而負連帶
    給付2 億元損害賠償之責：按「不能回復原狀或回復顯有重
    大困難者，應以金錢賠償其損害。」，民法第215 條定有明
    文。茲亥○○有前述違背其職務而損害原告利益之行為，子
    ○○、天○○、丁○○、戌○○、亥○○、午○○、丙○○
    、辰○○則共同詐欺亥○○，使挪用原告資金2 億元簽發系
    爭台支後喪失占有及票據權利等利益，均為造成原告2 億元
    利益損害之共同原因，就原告全部損害悉有因果關係，依據
    民法第185 條第1 項規定及前揭最高法院判例意旨，應連帶
    對原告負賠償2 億元之義務。
  (六)己○○、寅○○及辛○○各單獨對原告構成侵權行為，並各
    負侵權行為損害賠償責任：按損害賠償之債，以有損害之發
    生及有責任原因之事實，並二者之間，有相當因果關係為成
    立要件。故原告所主張損害賠償之債，如不合於此項成立要
    件者，即難謂有損害賠償請求權存在（最高法院48年台上字
    第481 號判例意旨參照）。而贓物之牙保、寄藏、故買，係
    在他人犯罪完成後所為之行為，性質上難認為與該他人共同
    侵害被害人之權利，故牙保、受寄藏及收受之人與實施詐欺
    、竊盜之人，不構成共同侵害行為，而應認因其行為導致被
    害人難以或不能追回原物，因而發生損害，係對被害人構成
    另一侵害行為，而就與其行為有因果關係部分，對被害人負
    侵權行為損害賠償責任。本件己○○、寅○○、辛○○雖非
    參與詐欺之人，然己○○協助兌現系爭台支，寅○○為午○○提示兌現支票3,000 萬元，進而收受其中200 萬元，另收
    受子○○給付贓款中之50萬元，辛○○則提供帳戶由徐永郎
    提示兌現5,600 萬元之己○○支票，並收受其中20萬元贓款
    ，依據最高法院64台上1364號、65年度台上字第838 號判例
    意旨，雖與子○○等人不構成共同侵權行為，仍應依民法第
    184 條第1 項後段規定，就與其行為有因果關係部分，對原
    告負損害賠償責任，是己○○負有賠償原告2 億元、寅○○
    負有賠償原告3,050 萬元、辛○○負有賠償原告5,600 萬元
    之義務，且按不真正連帶債務係謂數債務人具有同一目的，
    本於個別之發生原因，對債權人各負全部給付之義務，因債
    務人中一人為給付，他債務人即應同免其責任之債務。上開
    己○○、寅○○與辛○○之行為，係單獨對原告構成侵權行
    為，固與亥○○、子○○、天○○、丁○○、戌○○、亥○○、午○○、丙○○、辰○○之連帶賠償責任有別，然渠等
    賠償所欲填補之原告損害則一，是為不真正連帶債務，是如
    有一被告已對原告賠償，則於其給付範圍內，應認於其他被
    告可同免責任。至寅○○雖有前往樟樹分行，並隨同攜帶80
    0 萬現款及59紙己○○支票之子○○、徐永郎共同搭乘計程
    車返回寶智公司，已據寅○○於調查員訊問時供明（1363號
    偵卷(一)第78頁以下），但其於系爭台支兌現當場，並無證據
    顯示有施加助力之幫助行為，且事成攜帶現款、支票返回寶
    智公司，亦應認係子○○、徐永郎為自己所為，仍與寅○○
    無涉，是除上開應賠償款數外，其餘部分不能認為與其行為
    有何因果關係。另辛○○除上述借用帳戶予徐永郎存入5,60
    0 萬元己○○支票兌現，及另收受徐永郎交付100 萬元支票
    外，其餘贓款流向均與其無涉，至該100 萬元之己○○支票
    ，因未順利提示兌現即為警查獲，故不能認為因其當日行為
    造成原告何種損害，是應認因辛○○行為導致原告之損害，
    僅在5,600 萬元範圍內為有因果關係，而應負損害賠償責任
    ，原告訴請辛○○及寅○○均就2 億元損害之全額給付，為
    於法未合。
  (七)刑事案件檢察官扣押之贓款不應自賠償數額中扣減：子○○
    等人取得贓款後，該等贓款雖經輾轉流通，然仍經檢察官扣
    押其中77,430,069元，該等扣押款並經刑事判決諭知發還原
    告，然因刑案未經判決確定，故原告迄今仍未受領，乃為兩
    造所不爭執，則於原告現實領回前，其損害既未獲填補或回
    復，自不能僅此即認可免除賠償義務人之給付責任，是不應
    自子○○等人應賠償數額中扣減之。
  (八)原告應就亥○○對損害發生之故意、過失行為負與有過失責
    任：按「損害之發生或擴大，被害人與有過失者，法院得減
    輕賠償金額，或免除之。重大之損害原因，為債務人所不及
    知，而被害人不預促其注意或怠於避免或減少損害者，為與
    有過失。前二項之規定，於被害人之代理人或使用人與有過
    失者，準用之。」，民法第217 條定有明文，該條第1 項規
    定之目的，在謀求加害人與被害人間之公平，倘受害人於事
    故之發生亦有過失時，由加害人負全部賠償責任，未免失諸
    過酷，是以賦與法院得減輕其賠償金額或免除之職權。此所
    謂被害人與有過失，只須其行為為損害之共同原因，且其過
    失行為並有助成損害之發生或擴大者，即屬相當，不問賠償
    義務人應負故意、過失或無過失責任，均有該條項規定之適
    用，而同條第3 項所謂被害人之使用人，其涵括範圍當及於
    被害人之受僱人、受任人等為被害人所指揮監督之人，因其
    職務上行為及為被害人之作為或不作為，導致損害發生或擴
    大，被害人即應承擔其故意、過失責任，不因該使用人是否
    構成犯罪而有異。本件子○○、天○○、丁○○、戌○○、
    午○○、丙○○、辰○○等人詐騙亥○○得手，從亥○○上
    開行為以觀，就原告損害之發生，至少有明知戌○○等所稱
    驗資程序違反常情而故為，及其既尚未將系爭台支存入臺灣
    銀行為定存，丙○○卻持已經製作完成之定期存款單交付以
    換取系爭台支與常情不符，亦未加注意防範風險之疏失，另
    於損害發生後，於尚得防止損害進一步擴大之際，猶固執不
    向銀行為止付之通知，任令系爭台支遭兌現，嗣情事爆發後
    ，不僅不思儘速報告圖謀補救，更故意與子○○等圖謀勾串
    掩飾資金流向，捏稱不存在之鄒錦章而推諉，致部分贓款繼
    續流轉而遭處分之故意、過失行為，使原告因此難以追回款
    項而致損害擴大，自屬與有過失，原告為亥○○之僱用人，
    此由亥○○掌管、運用原告醫院資金之職務上行為，亦屬原
    告應予監督、管理之範圍，是就亥○○之上述故意、過失，
    原告對外應承擔其過失責任，揆之前揭民法第217 條第3 項
    準用同條第1 項規定，於此自應適用，而應由本院依職權減
    輕子○○、天○○、丁○○、戌○○、午○○、丙○○、辰
    ○○之賠償責任。本院審酌子○○、天○○、丁○○、戌○○、午○○、丙○○、辰○○等故意詐欺之惡意程度，及上
    述亥○○故意、過失之情狀，認雙方之責任比例為子○○、
    天○○、丁○○、戌○○、辰○○、午○○、丙○○應負擔
    80％，原告應負擔20％，按此減輕子○○、天○○、丁○○
    、戌○○、辰○○、午○○、丙○○賠償責任之結果，渠等
    應連帶賠償原告之數額為160,000,000 元，原告主張亥○○
    為背信犯罪，非其所得指揮、監督，不應適用民法第217 條
    過失相抵之規定云云，不能認為有據。至亥○○係為其自己
    之故意、過失而負責，而己○○、寅○○及辛○○上開侵權
    行為，與亥○○行為不相牽涉，即均無此過失相抵規定之適
    用，亦無得減輕或免除賠償責任之可言。
  (九)原告得併請求亥○○、子○○、天○○、丁○○、戌○○、
    亥○○、午○○、丙○○、辰○○、己○○、寅○○及辛○○自其受損害時起計付利息：「負損害賠償責任者，除法律
    另有規定或契約另有訂定外，應回復他方損害發生前之原狀
    。因回復原狀而應給付金錢者，自損害發生時起，加給利息
    。」；「應付利息之債務，其利率未經約定，亦無法律可據
    者，週年利率為百分之五。」，民213 條第1 項、第2 項及
    第203 條各定有明文。原告因其僱用人亥○○受詐欺而交付
    系爭台支，致原屬原告所有之系爭台支占有及票據權利喪失
    ，而受有損害，是其損害發生之時點，應認係在87年12月29
    日交付系爭台支予丙○○之時，則子○○、天○○、丁○○
    、戌○○、亥○○、午○○、丙○○應自是時起，對原告負
    損害賠償責任，其應為回復原狀之給付為金錢，故應自同日
    起按法定利率即年息5 ％計付利息。另己○○於87年12月31
    日為子○○等提示兌現系爭台支，寅○○於同日受領子○○
    給付50萬元，於88年1 月6 日在其帳戶存入900 萬元己○○
    支票兌現，又於同年月12日存入2,100 萬元己○○支票兌現
    ，辛○○將其帳戶借予徐文郎使用，而於88年1 月8 日存入
    5,600 萬元己○○支票兌現，各自所涉數額，應分別自支票
    兌現或受領現款之日起，對原告按年息5％ 計付利息。
  (十)亥○○、子○○、天○○、丁○○、戌○○、亥○○、午○○、丙○○、辰○○、己○○、寅○○及辛○○應賠償數額
    ，以徐永郎及酉○○○對原告之給付抵充後，如主文第1項
    至第4 項所示：
  1.按「清償人所提出之給付，應先抵充費用，次充利息，次充
    原本；其依前二條之規定抵充債務者亦同。」，民法第323
    條定有明文。本件亥○○、子○○、天○○、丁○○、戌○○、亥○○、午○○、丙○○、辰○○、己○○、寅○○及
    辛○○應賠償數額雖有不同，惟原告如受賠償義務人為部分
    給付，其受賠償之範圍，仍應以損害之全額為準計算抵充。
    而原告先後自徐永郎、酉○○○及應光耀受領給付如不爭執
    事實所載，徐永郎與子○○等為共同侵權行為人，應負連帶
    給付責任且經本院民事判決確定應給付原告2 億元及，利息
    部分經以徐永郎給付原告之580 萬元抵充後，仍餘自88年7
    月29日起至清償日止，按年息5 ％計算給付原告，該判決已
    經確定，是雖其認定應賠償之數額與本院認定不同，但本院
    就徐永郎清償部分應受既判力拘束，不得為相反之認定，是
    應認本件原告得請求被告亥○○、子○○、天○○、丁○○
    、戌○○、亥○○、午○○、丙○○、辰○○、己○○、寅
    ○○及辛○○給付之利息部分，經以徐永郎所為給付抵充之
    結果，可抵充自87年12月29日起至88年7 月28日之利息。又
    酉○○○於本件原告主張其應負侵權行為責任，而訴請連帶
    給付之訴訟中，與原告成立訴訟上和解，即應認原告主張酉
    ○○○應連帶給付之侵權行為損害賠償請求權存在，本院亦
    受渠等和解內容之拘束，是酉○○○所為給付，亦屬其所負
    連帶債務之清償，因本件無證據顯示有費用之存在，即應先
    抵充利息，則以原告受損害之2 億元按年息5 ％計算，年息
    為1,000 萬元，依據民法第123 條規定，以每年365 日計算
    ，換算為每日利息數額為27,397.260元，因酉○○○給付數
    額按其清償時計算，尚不足以清償全部利息，則以酉○○○
    給付總額為3,434,950 元計算，雖可足額抵償125 日即至88
    年11月30日止之利息，惟餘款不足抵償88年12月1 日當日之
    利息，差額為17,105元（即（27397.260 ×126）-0000000
    ＝17104.797 ，不滿1 元部分，因現行我國流通貨幣最低面
    額為1 元，故以1 元計算），應併入給付本金總額，惟不得
    複計利息。是原告得請求亥○○、子○○、天○○、丁○○
    、戌○○、亥○○、午○○、丙○○、辰○○、己○○、寅
    ○○及辛○○給付之利息，經抵充後，尚餘自88年12月2 日
    起至清償日止部分得資請求，原告謂不應將徐永郎、酉○○○上開給付列入抵充云云，殊有未合。至酉○○○與原告間
    和解之內容，雖約定原告除約定給付外，不得再對酉○○○
    請求，即免除其餘責任，但亦同時載明對於其他被告仍得繼
    續請求等語，要如前載，而參之其和解內容所載給付數額，
    係專就午○○指示寅○○匯入酉○○○帳戶金額，扣除遭領
    取之餘額部分而為，且無證據顯示酉○○○有參與詐欺取財
    之行為或收受贓款之明知，徒憑贓款匯入之事實，尚不能認
    為對原告構成侵權行為，是與其他賠償義務人間之內部關係
    ，即無應分擔部分存在，僅因渠等已經訴訟上和解，本院受
    其拘束，故應認和解約定之給付為損害賠償給付之一部，而
    予列入抵充，且依據上述和解約定，原告亦無免除其他被告
    損害賠償責任之意思表示，依據民法第276 條規定，除酉○○○已經給付之抵充部分外，不能因此免除其他賠償義務人
    之責任，於此應予辨明。
  2.原告雖另自應光耀給付24萬元，而應光耀於刑案偵、審時，
    固亦不否認經由鄭光達之引介而與被告戌○○在見面，並於
    翌日向亥○○轉知承作此定期存款，須先開立2 張面額各1
    億元、未記載受款人及禁止背書轉讓之台支，並須事先報知
    票號，87年12月27日有經丁○○要求聯絡亥○○與子○○見
    面等情，然應光耀依約可取得仲介資金之報酬為與鄭光達平
    分0.5 ％，其餘0.5 ％則另由應光耀、鄭光達及訴外人連振
    毅、康之平4 人均分，已據鄭光達於刑案偵查中證述無誤（
    1363號偵卷(二)第144 頁以下、3199號偵卷第67頁），是其依
    約應得報酬數額為75萬元。應光耀雖於88年1 月11日、同年
    月18日各丁○○處取得面額100 萬元之己○○支票，然其中
    第一筆100 萬元中之20萬元，已經依丁○○指示轉匯第三人
    ，第二筆100 萬元，則係為補貼丁○○另外承作票券買賣補
    貼金主壬○○○之利息損失而交付，凡此亦據丁○○於622
    號刑事案件審理時供述及壬○○○、高銘章於偵查中證述明
    確（622 號卷(四)第109 頁、第178 頁以下、第297 頁、卷(五)
    第302 頁以下、卷(六)第166 頁、1363號偵卷(二)第72頁、第74
    頁），是被告應光耀事後僅自丁○○處取得80萬元之仲介佣
    金，已堪認定。本此，與上述約定報酬觀之，以本件資金數
    額達2 億元而論，按通常情形尚屬相當，即不得僅以其收受
    報酬，推認有何共同詐害原告或收受贓款之行為，要對原告
    不負損害賠償責任，是其給付24萬元予原告，不能認為係履
    行同此被告應賠償之損害賠償義務，故不得予以列入抵充之
    數。
七、從而，原告主張依據民法第184 條、第185 條及第188 條規
    定，請求被告連帶給付損害賠償，應認於請求亥○○給付20
    0,017,105 元，及2 億元部分，自88年12月2 日起至清償日
    止，按年息5 ％計算之利息，其中160,017,105 元，及160,
    000,000 元自88年12月2 日起至清償日止，按年息5 ％計算
    之利息部分，子○○、午○○、天○○、戌○○、丙○○、
    丁○○、辰○○應連帶給付原告；請求己○○給付200,017,
    105 元，及其中2 億元部分，自88年12月2 日起至清償日止
    ，按年息5 ％計算之利息；請求寅○○給付30,517,105元，
    及其中3,050 萬元部分，自88年12月2 日起至清償日止，按
    年息5 ％計算之利息；請求辛○○給付56,017,105元，及其
    中5,600 萬元部分，自民國88年12月2 日起至清償日止，按
    年息5 ％計算之利息範圍內，為有理由，應予准許，其逾此
    所為請求，則為無理由，應予駁回。而上開原告請求核許部
    分，被告之給付因分屬連帶與不真正連帶，是其中一被告如
    為一部或全部之清償者，其他被告於其給付範圍內，應同免
    責任，謹併宣告如主文第5 項所示。
八、原告及戌○○、丁○○、辰○○各陳明願供擔保，請准宣告
    假執行及免為假執行，經核於原告勝訴之上開範圍內，於法
    均無不合，爰各酌定相當之擔保金額予以准許之。而原告其
    餘之訴既經駁回，所為假執行之宣告亦失所附麗，應併予駁
    回之。至兩造其餘攻擊防禦方法，經核均無礙於本件之判斷
    ，茲不一一贅述。
九、據上論結，本件原告之訴為一部有理由，一部無理由，依據
    民事訴訟法第385 條第1 項前段、第79條、第85條第2 項、
    第390 條第2 項、第392 條第2 項規定判決如主文。
中    華    民    國    95    年    9     月    15    日
                  民事第一庭  法  官  蕭錫証
以上正本證明與原本無異。
如對本判決上訴須於判決送達後20日內向本院提出上訴狀。
中    華    民    國    95    年    9     月    20    日
                              書記官  林令令


司法院資訊處製作；財團法人民間司法改革基金會備份。
